臺灣高等法院高雄分院刑事判決　　 94年度上更(一)字第165號
上　訴　人
即　被　告　　戊○○
選任辯護人　　林鴻駿　　律師
　　　　　　　蔡建賢　　律師
上列上訴人因違反商業會計法等案件，不服台灣屏東地方法院90
年度訴字第618 號，中華民國90年11月5 日第一審判決（起訴案
號：台灣屏東地方法院檢察署90年度偵字第3648、3973號），提
起上訴，判決後經最高法院發回更審，本院判決如下：
     主  文
原判決撤銷。
戊○○共同連續意圖為自己不法之所有，而侵占對於業務上所持
有之物，處有期徒刑捌月。
     事  實
一、戊○○為屏東縣恆春區漁會總幹事，甲○○（已另案經原審
    法院判決有期徒刑1 年，緩刑3 年確定，後改名為朱品璇）
    自民國（下同）87年1 月1 日起至89年8 月21日止，受僱在
    恆春區漁會擔任出納一職，負責收取該漁會會員入會費、常
    年會費並製作收入傳票，併保管、清點及核算同事鍾玉芳、
    乙○○所代收之會員健保費、勞保費款項、收據及所製作之
    收入傳票等業務，其會計流程為倘甲○○確認鍾玉芳、乙○○所繳代收之上開款項、收據及收入傳票無訛，即於各款項
    收據空白處記明日期、金額並簽署「朱」字表示收受，而將
    上開各類款項之收入傳票逐一核章連續編號裝訂成冊，轉予
    會計丙○○用印，再呈總幹事戊○○簽章後，將當日收取款
    項逐筆填製於現金收支日記簿，會計丙○○並憑以登載於總
    分類帳及各類費用明細帳，完成過帳程序。詎戊○○、甲○○共同基於意圖為自己不法所有之業務侵占之概括犯意聯絡
    ，自88年1 月間某日起至89年6 月間某日止，將甲○○自身
    所收取及由鍾玉芳、乙○○所交予甲○○之漁會業務上收取
    之如附表所示合計新台幣（下同）236 萬8,041 元之款項，
    就其中計約一百零七萬元，由戊○○假借款之名，以每次1
    萬至3 萬元不等向甲○○拿取花用，未予償還（其餘款項係
    甲○○趁機個人侵占據為己有），與甲○○共同連續將之侵
    占入己。並由甲○○利用其1 人管領現款、核決收入傳票及
    填製現金收日記簿之控管疏漏，自88年1 月間某日起至89年
    8 月間某日止，刻意短報填載入會費及常年會費收取金額於
    收入傳票，或以不定期抽取藏匿鍾玉芳、乙○○所製作之收
    入傳票之不正當方法，僅將賸餘之收入傳票裝訂成冊後再予
    連續編號，使會計丙○○據以入帳時不易察覺，致會計事項
    發生不實之結果，以求帳面平衡。迨恆春區漁會發現帳目與
    實收金額有異時，存放在恆春區漁會之84年至89年8 月之帳
    簿（除88年經濟部門與服務部門現金收支日記簿各1 冊及89
    年1 至8 月帳簿外）及所有傳票憑證（除88年4 月服務部門
    收支傳票1 冊外），於89年10月3 日夜間，在門鎖未遭破壞
    之情況下，因不明原因失竊，惟仍經會計師據殘存之帳簿憑
    證及電腦存檔資料逐筆查核，另據甲○○之供述，而查獲上
    情。
二、案經台灣屏東地方法院函送及台灣屏東地方法院檢察署檢察官
    自動偵查起訴。
     理  由
一、訊之上訴人即被告戊○○矢口否認侵占等犯行，辯稱：甲○○之不利於我之供述，具有自身之利害關係，且空言無據，
    關於先前所稱保留有所隱匿之約一百零七萬元之傳票，改稱
    攜回漁會辦公室一併遭竊，且就其金額亦更易為會計師查核
    之數額二百三十餘萬元，反覆不一，證人丁○○、乙○○、
    丙○○所稱我有借支現款，固然屬實，惟我均於次月即自薪
    資中扣抵，不表示我有侵占挪用款項，且丁○○早於87年1
    月間即已離職，其證詞與本件無關我漁會乃屬人民團體，依
    法無庸負擔稅捐，相關業務帳簿顯非商業會計法所指之帳冊
    ，且依漁會法之規定，漁會團體之法定代理人為理事長，我
    為漁會總幹事，秉承理事會決議執行任務，並非漁會負責人
    云云。惟查：
（一）本件恆春區漁會自88年1 月1 日起至89年8 月間，實收如
      附表所示各項名目之款項，經查核現存各該名目之收款收
      據、現金收支日記簿及明細帳結果，合計短少236萬8,041
      元，有會計師張森陽出具之查核報告書1 份可稽，並經證
      人即會計師張森陽於本院審理時陳述屬實（見94年9 月6
      日本院審判筆錄），而該筆款項為另案共犯甲○○業務上
      所保管而持有，其並刻意短報填載入會費及常年會費收取
      金額於收入傳票，復不定期抽取隱匿代收健保費、勞保費
      收入傳票，以求帳面平衡等事實，亦據證人甲○○於台灣
      屏東地方法院90年度自字第12號甲○○被訴違反商業會計
      法及業務侵占案件中坦承綦詳，並經原審判處有期徒刑1
      年，緩刑3 年確定在案，經本院調閱卷宗，並有該案判決
      書附卷可參（見90年度偵字第3648號卷第29至第31頁）。
      證人甲○○更於本院前審明確指證，89年6 月後，就沒交
      款給上訴人戊○○，但帳目衡平至89年8 月間（據甲○○
      陳稱，其於89年8 月21日即辦理離職移交手續）等情在卷
      （見本院上訴審91年4 月26日訊問筆錄）。是上訴人戊○○等挪用上開款項之期間，應係自88年1 月某日起至89年
      6月間某日止，而衡平帳目至89年8月間某日止。
（二）就前揭恆春區漁會短少之款項遭上訴人不定時不等額取用
      及做假帳平衡之事實，據證人甲○○指證不移，本院本審
      審理時証人甲○○（現改名為朱品璇）仍為相同之陳述（
      見94年8 月9 日本院審判筆錄），核與證人即恆春區漁會
      職員曾暫代出納業務之丁○○證稱：「他﹙指本件被告﹚
      不定期向我借支2 、3 萬元，他會扣還，但扣不夠，到我
      離職時，他還欠很多，我因害怕才離職，他每次都口頭向
      我講，還有1 次他直接用電話跟我講，叫我拿10萬元到滿
      州某橋。他薪水1 個月6 萬元多，他每月借支，錢都超過
      他薪水大約1 倍」（見90年度偵字第3973號卷第6 頁背面
      及第7 頁）；乙○○證稱：「我代理出納期間，戊○○每
      次向我借支1 、2 萬元，只要我有代理，他都有向我借支
      過。」（見90年度偵字第2144號卷第59頁）；丙○○證稱
      ：「我任職會計時，戊○○有向我要求借貸，我有告訴甲○○我拿錢給他，我也有拿錢給他，錢大部分都是由甲○○拿給他，每次都約1 、2 萬元，大約1 個月1 、2 次。
      因為他要週轉，他說以後再以薪資抵扣，沒有簽借據。」
      、「他是預支他薪水名義向我借支，幾乎每個月1 、2 次
      ，每次1 、2 萬元，不過是出納不在，我偶爾幫忙時。我
      有聽出納說過，幾乎每個月（向出納借支）」（見90年度
      偵字第3648號卷第10頁及90年度偵字第2144號卷第58頁暨
      背面）等情一致，本院本審審理時証人乙○○、丙○○仍
      為上訴人戊○○有借支之陳述（見94年8 月9 日本院審判
      筆錄），又証人丁○○、乙○○、丙○○於偵查中之陳述
      並無顯不可信之情況，依刑事訴訟法第159 條之1 第2 項
      之規定，自得採為証据；參以上訴人戊○○於90年5 月16
      日檢察官偵查中供稱：「（是否你以借支的名義叫被告（
      指甲○○）挪用款項？）答：沒有，我也沒有向漁會借支
      過金錢」（見90年偵字第3648號卷第11頁），但於90年6
      月29日檢察官偵查中又改稱：「我承認有借款……」（見
      同上偵卷第47頁正面），前後供述不一，而有所隱瞞，益
      證其情虛，足見證人甲○○之指證堪以採信。又上訴人雖
      又稱於薪資發放時有扣還（見同上偵卷第47頁正面），惟
      証人甲○○稱未還，也未見扣還之記錄，上訴人戊○○也
      未舉出扣還之証据及文書記錄，其所借該款既久未曾見償
      還，足見其自始即有假借款之名，予以侵占之犯意。
（三）又證人甲○○初於屏東縣調查站應訊時，就遭上訴人戊○○挪用之款項數額，除供稱其所隱匿之相關傳票可提供查
      證外，更具體供稱其數額約為一百零七萬元。證人甲○○
      初於90年2 月22日在屏東縣調查站訊問時，指稱短少之款
      項，全數遭上訴人戊○○現實取用，除直承以隱匿部分傳
      票之方式保持帳目平衡外，並供稱：「我所隱匿之傳票﹙
      我自行累計之金額約為一百零七萬元﹚仍放在我住處，我
      願意提供影本給貴站參考」，惟就上開數額仍較經查核得
      知之由其所經收卻短缺之236 萬8,041 元為少一節，則謂
      不知何故云云。嗣於原審審理時，證人甲○○供稱：「（
      約一百零七萬元的傳票現在何處？）我本來有拿回去家裡
      放，但是後來﹙89年8 月底時﹚我又拿回去辦公室放，後
      來在漁會檔案室失竊那一次，也全部都掉了」、「（為何
      知道是約一百零七萬元？）因為我有筆記簿記起來，現在
      筆記簿也掉了，107 萬元我有核對過，但是還有一些漏載
      ，實際上金額應該是二百三十幾萬元」等語。又本件恆春
      區漁會相關帳冊，併同甲○○所自稱關於上訴人戊○○挪
      用款項之紀錄，疑遭竊而佚失之時間為89年10月3 日夜間
      ，乃證人甲○○於知悉此事後之數月，在屏東縣調查站應
      訊時，猶供稱有其所隱匿之相關傳票可提供查證，迨原審
      審理時，卻改易前詞，謂已遭竊，參酌證人甲○○於本件
      東窗事發後，矢口指稱恆春區漁會所短少之款項，悉數為
      上訴人戊○○所取走挪用，而以本身未取用分文置辯，然
      證人甲○○上開指陳遭上訴人戊○○所挪用約一百零七萬
      之數額，仍較恆春區漁會委託會計師查帳而得者，短差約
      一百二十九萬餘元，是否為其自身所挪用，容足啟人疑竇
      ，證人甲○○就此實具重大之利害關係，則其加以隱諱，
      迄今未能提供調查審認，尚非無法理解，該短差約一百二
      十九萬餘元尚無法証明係遭上訴人戊○○所挪用。
（四）又證人甲○○於屏東縣調查站雖供稱，自89年6 月中旬因
      參選漁會總幹事而與戊○○發生嫌隙云云，但依會計師張
      森陽出具之查核報告書所示：89年度6 月份各費未入帳總
      額為13萬2,135 元；89年7 月份各費未入帳總額為16萬
      7,463 元；89年8 月份各費未入帳總額為5 萬225 元等情
      。上訴人以89年6 月中旬其既與甲○○發生嫌隙，甲○○
      怎可能於89年6 、7 、8 月又挪用漁會款項交付上訴人，
      上訴人戊○○因而質疑證人甲○○之指證不實云云。但據
      甲○○證稱其此部分短報、匿報收入傳票，係為平衡先前
      挪用之款項等語，其此項證述並不違反經驗法則，尚難指
      為證人甲○○之上開指證有何矛盾或不實之處。
（五）又上訴人戊○○於89年10月3 日雖下令：「為業務需要，
      請丙○○小姐，就甲○○小姐於接任出納期間，其相關帳
      目請一併清查整理後簽報……」，有指令影本1 紙可參，
      但查上訴人戊○○是否下達指令查帳與其是否犯罪並無必
      然關係（如漁會款項被挪用事跡已傳開）；何況，89年10
      月3 日夜間該漁會帳簿竟遭竊，有關本案帳簿失竊，而證
      人甲○○於89年8 月底已離開該漁會，此有甲○○於89年
      8 月21日調往恆春醫院換發健保卡之調職命令，及由丙○○於89年10月5 日向警方因失竊報案之三聯單，分別附於
      本院94年度上更(一)字第165 號卷第153 、161 頁足稽。因
      該帳冊是證人甲○○先前提出，證人甲○○應無竊取該相
      關帳冊之可能，是仍不能以其下達上開指令而為其有利之
      証明。
（六）按商業會計事務之處理，依本法之規定；本法所稱商業，
      謂以營利為目的之事業，其範圍依商業登記法、公司法及
      其他法律之規定，商業會計法第1 條第1 項及第2 條第1
      項定有明文。而依漁會法第2 條、第4 條、第5 條第1 項
      規定，漁會為法人，得舉辦「辦理水產品之進出口、加工
      、冷藏、調配、運銷及生產地與消費地批發、零售市場經
      營」、「辦理漁用物資進口、加工、製造、配售、漁船修
      護及會員生活用品供銷」、「漁村及漁港旅遊、娛樂漁業
      」等事業，復參照財政部86年3 月17日（86）台財稅第86
      0104751 號函所訂頒「漁會依漁會法第4 條第1 項所定任
      務舉辦之事業免稅範圍」第3 項規定：除所經營銷售與會
      員之貨物或勞務，或政府委託其代辦之業務，免徵營業稅
      外，餘皆應課徵營業稅之意旨，顯見漁會組織兼有營利之
      性質，是其相關會計事務之處理，應有商業會計法之適用
      無疑。至上訴人本件違反商業會計法犯行，乃與經辦會計
      之共犯甲○○共同填製不實之會計憑證，及利用抽匿傳票
      之不正當方法使會計事項發生不實之結果，其餘恆春區漁
      會相關業務帳簿，是否為商業登記法所指帳冊及上訴人戊○○是否為商業負責人，均無礙前揭事實之認定。
    綜上所述，依証人甲○○、乙○○、丙○○均指稱上訴人戊○○有向漁會借款，上訴人戊○○於90年6 月29日檢察官偵
    查中也改口坦承有借款（見90年偵字第3648號卷第47頁），
    上訴人戊○○雖辯稱於薪資發放時有扣還，惟証人甲○○稱
    未還，也無扣還之記錄，曾暫代出納業務之職員丁○○亦稱
    扣不夠還欠很多，其因害怕才離職，上訴人戊○○也未舉出
    扣還之証据及文書記錄，可見該107 萬元部分，是上訴人戊○○假借款之名而予侵占花用，事証明確，其所辯係卸責之
    詞，不足採信，其犯行堪以認定。
二、核上訴人戊○○所為，係犯刑法第336 條第2 項之業務侵占
    罪及商業會計法第71條第1 款、第5 款之明知為不實之事項
    而填製會計憑證及利用不正當方法，致使會計事項發生不實
    之結果罪。上訴人戊○○所犯上開業務侵占、明知為不實之
    事項而填製會計憑證及利用不正當方法致使會計事項發生不
    實之結果，其各罪多次犯行，均時間緊接，構成要件相同，
    顯各係基於概括犯意反覆為之，為連續犯，均各應以一罪論
    。上訴人戊○○職務上雖未持有如附表所示之現款，亦非經
    手辦理會計事務之人，然其與具此特定身分關係之甲○○，
    就上開犯行有犯意聯絡，依刑法第31條第1 項之規定，均為
    共同正犯。又按刑法上之牽連犯，係指行為人意念中祇欲犯
    某罪，而其實施之犯罪方法，或其實施之犯罪結果，觸犯行
    為人目的行為以外之其他罪名而言，牽連犯之數行為間，有
    無方法或結果行為與目的行為之關係存在，並應參酌行為時
    客觀之事實以為決定，亦即在客觀上認其方法或結果行為，
    與犯罪之目的行為，有不可分離之直接關係（最高法院79年
    台上字第547 號判例參照）。按上訴人戊○○與證人甲○○
    侵占時，即計畫以填具不實會計憑證之不正當方法，以平衡
    帳目，掩人耳目，是其等侵占犯行與填具不實會計憑證之不
    正當方法，使會計事項發生不實之結果間，有目的結果之牽
    連關係，而非於侵占後始另行起意填具不實會計憑證，此由
    上訴人等陸陸續續挪用漁會款項，而陸陸續續以短報或隱匿
    傳票之方式平衡帳目，而非於侵占上開全部款項事後始1 次
    彌平帳目，即可得而明，本件公訴意旨及台灣屏東地方法院
    90年自字第12號被告甲○○侵占等一案確定判決，亦有相同
    之見解。此與挪用款項，非事先議定計畫以短報或抽匿傳票
    之方式，掩人耳目，其事後因帳面失衡，恐為人察覺，始另
    行起意彌縫之違反商業會計法行為，應予併合處罰（最高法
    院63年台上字第2164號判例意旨參照），迥不相同。又公訴
    意旨就業經起訴之被告與共犯甲○○謀議抽取隱匿代收健保
    費、勞保費收入傳票，致帳目與實收金額不符之行為，乃觸
    犯利用不正當方法，致使會計事項發生不實之結果罪，漏未
    論列，容有未洽，惟起訴事實已及，法院自應併予審究。
    上訴人戊○○所犯上開三罪間有方法、目的結果之牽連關係
    ，應從一重之業務侵占罪論處。
三、公訴意旨另以：就附表之漁會收入款，被告戊○○除侵占其
    中之107 萬元花用外，另也與甲○○共同侵占其餘之一百二
    十九萬餘元，因認該一百二十九萬餘元部分，被告戊○○亦
    涉有刑法第336 條第2 項之共同業務侵占罪嫌及商業會計法
    第71條第1 款之明知為不實之事項而填製會計憑證罪嫌。訊
    之上訴人戊○○否認此部分犯行，辯稱：沒有侵占漁會款等
    語。查證人甲○○初於屏東縣調查站應訊時，就遭上訴人戊○○挪用之款項數額，除供稱其所隱匿之相關傳票可提供查
    證外，更具體供稱其數額約為一百零七萬元，而該數額之資
    料，係甲○○離職後在漁會失竊，而疑遭竊而佚失之時間為
    89年10月3 日夜間，證人甲○○於知悉此事後之數月，在屏
    東縣調查站應訊時，猶供稱有其所隱匿之相關傳票可提供查
    證，迨原審審理時，卻改易前詞，謂已遭竊，參酌證人甲○○於本件東窗事發後，矢口指稱恆春區漁會所短少之款項，
    悉數為上訴人戊○○所取走挪用，而以本身未取用分文置辯
    ，然證人甲○○上開指陳遭上訴人戊○○所挪用約一百零七
    萬之數額，仍較恆春區漁會委託會計師查帳而得者，短差約
    一百二十九萬餘元，是否為其自身所挪用，容足啟人疑竇，
    證人甲○○就此實具重大之利害關係，則其加以隱諱，迄今
    未能提供調查審認，尚非無法理解，該短差約一百二十九萬
    餘元尚無法証明係遭上訴人戊○○共同所挪用，此外復查無
    其他確切証据証明上訴人戊○○有共同侵占此部分之一百二
    十九萬餘元，惟依公訴意旨認此部分與前述論罪部分有連續
    犯裁判上一罪關係，此部分爰不另為無罪之諭知，附此敘明
    。
四、原審予以論科，固非無見。惟查：（一）上訴人戊○○等挪
    用上開款項之期間係自88年1 月間某日起，至89年6 月間某
    日止（公訴人亦如此認定），而衡平帳目至89年8 月間某日
    止（理由詳如前述），乃原判決認上訴人戊○○等係挪用至
    89年8 月間止，即有未合；（二）原判決未詳為斟酌本件上
    訴人戊○○侵占上開款項與以不實會計憑證平衡帳目間，客
    觀事實上之關係，遽認上訴人戊○○係於挪用上開款項之後
    ，始另行起意以不實會計憑證之不正當方法，彌平帳目，認
    其等所犯上開3 罪，應予分論併罰，容有未洽（理由詳如前
    述）；（三）原判決於理由雖論述，上訴人戊○○與有特定
    身分關係之甲○○就上開犯行有犯意聯絡，依刑法第31條第
    1 項規定，論以共同正犯，但據上論結欄則漏引該條文，亦
    未盡洽。（四）附表所示數額，遭上訴人戊○○挪用部分為
    107 萬元，就其餘一百二十九萬餘元，尚無確切証明是上訴
    人戊○○所共同侵占，原審遽認上訴人戊○○共侵占236 萬
    8,041 元，亦有未洽。上訴人戊○○上訴意旨否認犯罪，雖
    無理由，惟原判決既有上開可議之處，仍無可維持，應由本
    院將原判決撤銷改判。審酌上訴人戊○○身為漁會總幹事，
    不知守法以為其他職員表率，卻侵占漁會之收入款，迄今仍
    未償還，其侵占數額為107 萬元，及其素行、犯罪之動機、
    目的、手段，所致恆春區漁會之損害，及其犯罪後之態度等
    一切情狀，爰量處有期徒刑8 月。
據上論結，應依刑事訴訟法第369 條第1 項前段、第364 條、第
299 條第1 項前段，刑法第11條、第28條、第31條第1 項第56條
、第336 條第2 項、第55條，商業會計法第71條第1 款、第5 款
，罰金罰鍰提高標準條例第1 條前段，判決如主文。
本案經檢察官陳國全到庭執行職務。
中　　華　　民　　國　　94　　年　　9 　　月　　20　　日
                  刑事第六庭    審判長法  官  王憲義
                                      法  官  李璧君
                                      法  官  張盛喜
以上正本證明與原本無異。
如不服本判決應於收受本判決後10日內向本院提出上訴書狀，其
未敘述上訴理由者，並得於提起上訴後10日內向本院補提理由書
狀（均須按他造當事人之人數附繕本）「切勿逕送上級法院」。
中　　華　　民　　國　　94　　年　　9 　　月　　21　　日
　　　　　　　　　　　　　　　　　　　書記官  林明威
附表
┌────────────┬──────────────────┐
│款項類別                │金額 （新台幣）                     │
├────────────┼──────────────────┤
│入會費及常年會費        │9 萬6,600 元                        │
├────────────┼──────────────────┤
│代收勞保費              │18萬9,358 元                        │
├────────────┼──────────────────┤
│代收健保費              │208 萬2,083 元                      │
│                        │（起訴書誤載為208 萬83元）          │
├────────────┴──────────────────┤
│合計：236 萬8,041 元                                          │
└───────────────────────────────┘
附錄本件判決論罪科刑法條：
刑法第336 條第2 項：
對於業務上所持有之物，犯前條第1 項之罪者，處6 月以上5 年
以下有期徒刑，得併科3,000元以下罰金。
商業會計法第71條第1款、第5款
商業負責人、主辦及經辦會計人員或依法受託代他人處理會計事
務之人員有左列情事之一者，處5 年以下有期徒刑、拘役或科或
併科新台幣15萬元以下罰金：
一、以明知為不實之事項，而填製會計憑證或記入帳冊者。
五、其他利用不正當方法，致使會計事項或財務報表發生不實之
    結果者。
